【裁判字號】    89,易,373
【裁判日期】    891030
【裁判案由】    侵占
【裁判全文】
臺灣臺北地方法院刑事判決                          八十九年度易字第三七三號
    公  訴  人  臺灣臺北地方法院檢察署檢察官
    被      告  庚○○
    選任辯護人  林東乾
                林國珍
右列被告因侵占案件，經檢察官提起公訴（八十八年度偵字第一二六四四號），本院
判決如左：
    主  文
庚○○連續意圖為自己不法之所有，而侵占自己持有他人之物，處有期徒刑月，緩
刑年。
    事  實
一、緣庚○○與乙○○於民國（下同）八十七年六月底簽訂經營宏恩醫院之合夥契約
    ，約定原宏恩醫院內之舊有設備器材出賣於合夥事業，而二人現金出資新台幣（
    下同）一千萬元則存放於富邦商業銀行第00000000000000號庚○
    ○帳戶（下簡稱系爭帳戶）內保管，需由二人用印方可領取。惟庚○○竟基於意
    圖為自己不法所有之概括犯意，先於八十七年九月二十八日，未經通知乙○○，
    至富邦商業銀行新竹分行，利用不知情之記帳人員戊○○及銀行行員疏失，獨自
    以一人之印文，擅由系爭帳戶內領取二百萬元，將此合夥款項侵占入己，供作私
    用。後二人因理念不合，於同年十一月間終止合夥事業，然就原宏恩醫院內之設
    備器材尚未談妥如何處理時，庚○○復基於同一侵占之概括犯意，於同年十二月
    十一日，在新竹市○○路○段一四七號宏恩醫院，未經乙○○同意，擅將其持有
    之前開充為合夥事業舊有設備器材，以五百五十萬元之代價，處分出賣予丁○○
    ，並將處分所得據為己有。
二、案經被害人乙○○告訴台灣台北地方法院檢察署偵查起訴。
    理  由
一、訊據被告庚○○固就於前開時地由系爭帳戶內提領二百萬元、出賣原宏恩意願舊
    有設備器材等事實，均坦承不諱，然仍矢口否認有何侵占之犯行，辯稱：提領二
    百萬元僅為彌補伊為合夥事業之前已經代墊之款項、或為繳付宏恩醫院即將到期
    之費用，其總額早已超過二百萬元，況此筆款項早已與乙○○達成協議由伊將款
    項回填，再由乙○○補蓋印章，並無不法；另與乙○○之合夥關係終止後，伊方
    出賣原來伊所有之宏恩醫院設備，以免設備空置不合經濟效益云云。惟查：
  (一)前揭被告庚○○於前開時地提領系爭帳戶內二百萬元、出賣原宏恩醫院舊有器材
    設備等情，除據被告庚○○坦承不諱外，業經告訴人乙○○指訴綦詳，並經證人
    即宏恩醫院記帳人員戊○○、證人丁○○證述歷歷，另有富邦商業銀行匯款委託
    書、存摺類存款取款憑條、客戶存提紀錄單、新竹分行副理函、存摺影本、李文
    傑律師事務所買賣契約書（見偵查卷第三二頁）在卷可稽。而按被告庚○○與告
    訴人乙○○間之合夥契約第三條之規定：「合夥期間：八十七年八月一日起，至
    雙方合意終止，或一方依約終止時，但籌備期間為八十七年八、九月，以便合夥
    事業之重新規劃及整修」，次據雙方之終止合夥協議書第一條、第二條之規定：
    合夥關係至八十七年十一月二日為止，而雙方之已付、未付帳款等一切事務，均
    由雙方各派代表商議等語，此有八十七年六月三十日之合夥協議書、八十七年十
    一月二日李文傑律師事務所終止合夥協議書在卷可參，是雙方合夥期間自八十七
    年八月一日至同年十一月二日止，詳細之合夥財產清算則至十一月二日後由雙方
    各派代表商議。再證人即雙方協議律師李文傑證述：「第二次協商（即十一月二
    日之後）的重點在於應付未付的款項由何人支出，並沒有談到東西要歸誰。先去
    區分新宏恩與舊宏恩的東西，再區分新宏恩的東西數字對不對，由誰出。」（見
    本院八十九年五月八日筆錄），又細查雙方提出之帳款清單內均未寫明就原宏恩
    醫院之舊有器材設備有何分配等情，此有雙方之帳款會算單三紙附卷可查，是雙
    方之代表迄被告庚○○出賣原宏恩醫院之舊有設器材設備時仍未就此為清算。故
    被告庚○○於合夥期間內、合夥財產尚未清算時，即擅自提領、出賣合夥財產供
    為己用等情，堪以認定。
  (二)被告庚○○雖辯稱提領、出賣之款項並非供為己用云云，然：
    1.就提領之二百萬元之部分：被告辯稱係用以支付宏恩醫院七月、八月、九月、
      十月、十一月之電費、瓦斯費、報廢、勞保費、健保費、醫院租金、辦公室租
      金、員工薪資、搬遷違約金等，總計二百三十二萬三千七百六十二元云云。然
      ：
      (1)被告庚○○與告訴人乙○○之宏恩醫院合夥契約期間，乃自自八十七年八月
        一日至同年十一月二日止，已如前述，是原宏恩醫院於八十七年七月產生之
        費用，本即應由被告獨自負擔，實無由合夥事業支出之理。雖被告庚○○稱
        告訴人乙○○業自合夥財產中領取八十七年七月間之車馬費用，然被告亦自
        承：該筆費用乃於八十七年十一月五日方行領取等語（見本院八十九年七月
        二十五日筆錄），是八十七年七月間費用乃雙方契約終止後經協調後方行領
        取，故「八十七年七月」之費用得否領取至雙方契約終止後，尚屬有爭議之
        項目，而被告庚○○豈能早於八十七年九月二十八日即知此協調結果，而主
        張此費用之領取權？故被告庚○○辯稱用以支付七月份醫院、辦公室房租、
        水電費用、員工薪資云云，顯為臨訟曲解之詞，不足採信。
      (2)次宏恩醫院位於新竹市○○路○段一四七號之醫院院社，雖每月租金三十四
        萬元、押租金一百五十萬元，然於合夥契約訂立後，八十七年六月二十九日
        被告庚○○與出租人丙○○等，即又訂立變更租賃協議書，除沿用原先之押
        租金無需另外支付外，約定免除被告庚○○之八十七年九、十月之租金給付
        義務，至八十七年十一月起方有再行給付之義務，然因八十七年十二月十一
        日方因未繼續租賃，才又由押租金中扣除此二月份之租金等情，業經證人丙
        ○○於本院審理中證述明確：「再重新訂合約的時候，我有說因為換負責人
        ，所以減免二個月的房租，給他們整修，可是後來他們沒做了，所以還是要
        給，從押租金裡面扣。八十七年十一月、十二月份的時候他跟我講，他可能
        不做了，我是十二月份的時候決定他不作，二個月的租金還是要給。」、「
        （問：換約之押租金何時給付？）原本的契約沿用，沒有再另外給，是七十
        八年延續下來的」、「（問：租金大概是什麼時候要給你？）換約之前的租
        金開支票開到八十七年八月底，換約之後租金就一直沒有給。」（見本院八
        十九年九月四日筆錄），並有變更租賃協議書在卷可參，是被告庚○○就宏
        恩醫院院社八十七年八月、九月、十月之租金、押租金並無立即給付之急迫
        性，甚至案發時九月、十月之租金尚無須繳付，故被告庚○○辯稱提領二百
        萬元係為支付該租金、押租金，不及會章云云，顯係矯飾之詞，難以憑採。
      (3)而宏恩醫院九月、十月之員工薪資、電費、電話費、醫院租金、勞健保費等
        均係由共同帳戶內支出，並非為被告庚○○代墊或支付等情，業經證人甲○
        ○證述在卷（見本院八十九年六月一日筆錄），有宏恩醫院收支表、富邦商
        業銀行客戶存提紀錄單附卷可佐，而被告庚○○至今無法提出任何由其支付
        之憑證可供參考；另宏恩醫院八月份之電話費、健勞保費雖係由被告庚○○
        事先墊付，然此部分僅十萬餘元，且於八十七年十一月六日由合夥財產中匯
        付被告庚○○，亦經證人何明城證述明確（見本院八十九年六月二十七日筆
        錄），並有前開富邦商業引行客戶存提紀錄附卷可參，是此十萬餘元之款與
        被告提領之二百萬元出入甚大。
      (4)況被告庚○○提領系爭帳戶內之二百萬元後，隨即將此筆款項存入自己於新
        竹國際商業銀行竹北分行第二○○○四五號帳戶中，旋又於同日提領一百九
        十三萬二千八百六十一元以為支付其個人支出項目：「股款」費用等情，業
        經本院函查新竹國際商業銀行竹北分行無訛，並有該行八十九年九月二十二
        日竹商銀竹北字第一一九四一號函及其附件在卷可查。故被告提領系爭之二
        百萬元款項，顯為供己之用，並無支付任何急迫之合夥事業款項，則被告辯
        稱用以支付代墊款云云，委無足採。
    2.就出賣原宏恩醫院舊有器材設備之部分：
      (1)按合夥解散後，應先經清算程序，合夥財產於清算完畢，清償合夥債務或劃
        出必需數額後，始能就賸餘財產返還各合夥人之出資及應受分配利益之成數
        ，在未經清算終結確定盈虧以前，自不得就原來出資為全部返還之請求。故
        按合夥人於合夥清算前，不得請求合夥財產之分析，又合夥解散後，其清算
        由合夥人全體或由其所選任之清算人為之，各為民法第六百八十二條第一項
        、第六百九十四條第一項所明定。而合夥解散時其原執行合夥事務人之執行
        權，即應歸於消滅，對於清算事務，除原為合夥人者應與其他合夥人全體共
        同為之外，如非被選任之清算人，不得單獨為之（參見台灣南投地方法院八
        十五年度訴字第六四號裁判），是合夥關係終了時，其處分清算合夥財產之
        權限即歸於清算人，而非原合夥人得為者。茲本件被告庚○○與告訴人吳懷
        楠間之合夥關係即已終了，又已指派證人甲○○、己○○二人處理合夥財產
        清算之事宜，已如前述，揆之前揭說明，就依原合夥協議書所載屬於合夥財
        產之原宏恩醫院舊有器材設備言，被告庚○○即無單獨處分之權利。又原合
        夥協議書第第六條第一項載明：「宏恩醫院現有一切設備，作價賣予合夥事
        業，上開款項由合夥事業正式運作滿一年後，分十二個月給付，每月清償伍
        拾萬元」，是該「宏恩醫院現有一切設備」即於契約成立、合夥開始時，所
        有權即已因交付之事實，移屬合夥事業所有，雖其後價款有不能支付之情形
        ，此乃買賣價金之債務不履行問題，核與合夥之出資償還請求權有別，應另
        由清算人自合夥財產中為償付，非可謂原出賣人得任意取回，亦不得稱係所
        有權未曾移轉、或稱出賣人取回無法支付價金之買賣標的物為「權利之行使
        」、或稱「不行使出資償還請求權」云云，故被告辯護人所辯顯有未洽，無
        法採信。
      (2)又被告庚○○於本院審理時亦：「東西拿出去賣得到的錢再來分，做生意比
        較活，有何不可」（見本院八十九年十月十七日筆錄），是被告就其出賣之
        原宏恩醫院舊有器材設備應與告訴人為合夥財產清算之內容、屬合夥事業乙
        節，知之甚詳；然被告庚○○於出賣該筆合夥財產後，竟未曾提出供為合夥
        清算，而據為己用，是被告係為自己不法利益而處分該原宏恩醫院乙節，至
        為灼明，雖被告辯稱活用經濟云云，實為卸責之詞，無可採信。
  (三)綜上所述，被告所辯顯不足採，本件事證明確，被告犯行堪以認定，應予依法論
    科。
二、核被告庚○○變異原持有之意思，將合夥事業所有之資金、財產，予以處分據為
    己有之行為，係犯刑法第三百三十五條第一項之普通侵占罪。又被告庚○○先後
    二次犯行，時間緊接，罪名與構成要件相同，顯係基於概括犯意而為，應依刑法
    第五十六條連續犯規定論以一罪，並加重其刑。本院爰審酌被告犯罪之動機、目
    的、犯罪時所受之刺激、犯罪之手段、犯人之生活狀況、品行、智識程度、犯人
    與被害人平日之關係、犯罪所生之危險或損害、犯罪後之態度等一切情狀，判處
    如主文所示之刑，以示懲儆。此外被告庚○○未曾受有期徒刑以上刑之宣告，有
    台灣高等法院檢察署刑案紀錄簡覆表在卷可稽，且因一時失慮，偶罹刑典，事後
    已填補犯罪造成損害，經此刑之宣告後，應知警惕而無再犯之虞，本院因認暫不
    執行其刑為當，予以宣告緩刑三年，用啟自新。
據上論斷，應依刑事訴訟法第二百九十九條第一項前段、刑法第三百三十五條第一項
、第五十六條、第七十四條第一款，罰金罰鍰提高標準條例第一條前段，判決如主文
。
本案經檢察官孫冀薇到庭執行職務
中      華      民      國    八十九    年      十      月     三十     日
                                      臺灣臺北地方法院刑事第三庭
                          法  官  郭  惠  玲
右正本證明與原本無異。
如不服本判決，應於判決送達後十日內，向本院提出上訴狀。
                                          書記官  林  淑  貞
中      華      民      國      八十九     年     十      月    三十    日
附錄本案論罪科刑法條全文：
刑法第三百三十五條  普通侵占罪
意圖為自己或第三人不法之所有，而侵占自己持有他人之物者，處五年以下有期徒刑
、拘役或科或併科一千元以下罰金。
前項之未遂犯罰之。


司法院資訊處製作；財團法人民間司法改革基金會備份。
